【裁判字號】    99,台上,6010
【裁判日期】    990930
【裁判案由】    誣告
【裁判全文】
最高法院刑事判決            九十九年度台上字第六０一０號
上  訴  人
即 反訴 人  甲○○
代  理  人  呂錦峰律師
反 訴被 告
即 自訴 人  乙○○
上列上訴人因反訴被告誣告案件，不服台灣高等法院中華民國九
十七年十二月三十日第二審判決（九十七年度上易字第三二二八
號，自訴案號：台灣台北地方法院九十七年度自字第三八號），
提起上訴，本院判決如下：
    主  文
上訴駁回。
    理  由
按刑事訴訟法第三百七十七條規定，上訴於第三審法院，非以判
決違背法令為理由，不得為之。是提起第三審上訴，應以原判決
違背法令為理由，係屬法定要件。如果上訴理由書狀並未依據卷
內訴訟資料，具體指摘原判決不適用何種法則或如何適用不當，
或所指摘原判決違法情事，顯與法律規定得為第三審上訴理由之
違法情形，不相適合時，均應認其上訴為違背法律上之程式，予
以駁回。本件原判決係以不服地方法院之第一審判決而上訴者，
應向管轄第二審之高等法院為之；上訴書狀應敘述具體理由；第
二審法院認為上訴書狀未敘述理由或上訴有第三百六十二條前段
情形，應以判決駁回之。但其情形可以補正而未經原審法院命其
補正者，審判長應定期間先命補正，刑事訴訟法第三百六十一條
第一、二項、第三百六十七條明文規定。而所謂不服第一審判決
提起上訴之具體理由，必係依據卷內既有訴訟資料或提出新事證
，指摘或表明第一審判決有何採證認事、用法或量刑等足以影響
判決本旨之不當或違法，而構成應予撤銷之具體事由，始克當之
（例如：依憑證據法則具體指出所採證據何以不具證據能力，或
依憑卷證資料，明確指出所為證據證明力之判斷如何違背經驗、
論理法則）；倘僅泛言原判決認定事實錯誤、違背法令、量刑失
之過重或輕縱，而未依上揭意旨指出具體事由，或形式上雖已指
出具體事由，然該事由縱使屬實，亦不足以認為原判決有何不當
或違法者（例如：對不具有調查必要性之證據，法院未依聲請調
查亦未說明理由，或援用證據不當，但除去該證據仍應為同一事
實之認定），皆難謂係具體理由，俾與第二審上訴制度旨在請求
第二審法院撤銷、變更第一審不當或違法之判決，以實現個案救
濟之立法目的相契合，並節制濫行上訴。至於其理由是否具體，
則屬第二審法院審查之範圍，亦不在命補正之列，亦即上訴書狀
已記載理由，並有具體之敘述時，其上訴既屬合法，第二審法院
固應就其理由之是否可取，為實體之審理及判斷；如認其上訴書
狀雖記載理由，但並未具體敘述時，則無須再命補正，可逕認其
上訴不合法，以判決駁回之。本件上訴人即反訴人甲○○不服第
一審判決，於民國九十七年十一月四日提起第二審上訴，其上訴
狀僅泛稱反訴被告即自訴人乙○○明知上訴人並無意圖散布於眾
之主觀意思，卻基於誣告故意，委任律師對上訴人提出自訴，顯
有誣告罪嫌，且反訴被告既在自訴狀簽名，自不得因此逃避誣告
責任；又所有權狀及勘驗測量筆錄，可證明上訴人於存證信函所
指摘事項確為真實云云，既未提出任何證據資料以供法院審查，
且第一審判決就反訴被告所為何以不構成誣告罪，已在理由欄內
詳加論斷，認刑法第一百六十九條第一項誣告罪之成立，係以告
訴人所訴被訴人之事實必須完全出於虛構為要件，申言之，須其
明知無此事實，故意捏造而圖使被訴人受刑事處分，始足當之，
苟出於誤信、誤認或懷疑有此事實，均不得謂為誣告，且若所告
尚非全然無因，祗因缺乏積極證明致被誣告人不受訴追處罰者，
亦難以誣告罪相繩。上訴人確有於九十七年三月六日及九十七年
三月二十一日寄發存證信函予訴外人呂錦峰、吳祖望、林芳薇、
長春路派出所等，信中亦有不利於反訴被告之文字，惟此類言論
是否構成刑法上之誹謗罪，原屬法律評價之範疇，反訴被告因之
即有誤認、懷疑之可能，且其自訴狀內容乃自訴代理人執筆，亦
不得因自訴代理人撰寫之用語不當，即遽以誣告罪相繩，則上訴
人所舉證據不足以證明反訴被告犯罪，乃因之為反訴被告無罪諭
知。即上訴人所提出所有權狀、勘驗測量筆錄，亦均經第一審法
院予以審酌，認不足以證明反訴被告確有誣告罪嫌，即非屬足以
影響第一審判決之結果，而為構成撤銷之具體事由。反訴人之上
訴既未依卷內既有訴訟資料或提出新事證，指摘或表明第一審判
決有何採證認事等足以影響判決本旨之不當或違法，構成應撤銷
之具體事由，顯難認已敘述明確、具體之上訴理由，因之以其上
訴顯屬違背法律上程式，而依上開規定，駁回上訴人之第二審上
訴，並不經言詞辯論為之。就形式上觀察，原判決要無採證認事
違背經驗法則、論理法則或理由不備等違背法令之情形。依上訴
人於九十七年三月六日及九十七年三月二十一日所寄發予反訴被
告之存證信函，其內容指稱對方違法、惡意侵占其房屋及依警察
機關辦理案件作業規定，以脅迫手段欺壓善良，侵占他人財產者
，經審慎認定所為是否構成流氓案件等語，而其致函對象，除反
訴被告外，並先後、分別以副件送達予呂錦峰、吳祖望律師、台
北市中山分局長春路派出所及興亞里里長林芳薇。則反訴被告以
事屬雙方民事私權之爭執，各有所本，乃上訴人竟以信函指其惡
意侵占，甚或認將構成流氓案件，且將該函副本併送律師、轄區
派出所及里長等人，遂認上訴人主觀上有散布於眾意圖，而指摘
傳述不實事項以妨害其名譽，既非全然出於虛捏，縱有誤信、誤
認或懷疑有此事實而提告，亦不能認其主觀上有誣告犯意。第一
審判決亦已說明所謂「意圖散布於眾」，係指散播傳布於不特定
人或多數人而言，並據之對反訴被告所為何以不構成誣告罪之理
由，予以論述、說明。原判決因之以上訴人之第二審上訴理由，
係就第一審已加審酌、論斷之事項，再事爭執，非屬刑事訴訟法
第三百六十二條第二項所稱之「具體理由」，乃依上開規定，不
經言詞辯論，予以駁回，要無不合。上訴人之上訴意旨仍以渠上
開二存證信函之寄送係針對特定人所為，實際並無散布於眾意圖
，反訴被告所為應成立誣告罪責，渠所提第二審上訴之理由對此
應屬「具體」，而指原判決為違法，係就原判決已說明事項，單
憑己見，任意指摘，要不能認係適法之第三審上訴理由。又原審
既認上訴人之上訴不合法律上程式，而不經言詞辯論，逕予判決
駁回，則其未定期審判，亦屬當然，要無應於審判期日調查之證
據未予調查之違法可言。上訴意旨指原審未定審判期日調查證據
，判決違背法令云云，亦與法律規定得為第三審上訴理由之違法
情形，不相適合。依上揭說明，本件上訴違背法律上之程式，應
予駁回。
據上論結，應依刑事訴訟法第三百九十五條前段，判決如主文。
中    華    民    國  九十九  年    九    月   三十   日
                      最高法院刑事第十二庭
                          審判長法官  黃  一  鑫
                                法官  張  春  福
                                法官  林  勤  純
                                法官  陳  國  文
                                法官  宋  明  中
本件正本證明與原本無異
                                      書  記  官
中    華    民    國  九十九  年    十    月    七    日
                                                     m

司法院資訊處製作；財團法人民間司法改革基金會備份。
